臺灣彰化地方法院民事判決
110年度訴字第74號
原      告  江榮宗  
訴訟代理人  黃毓然律師
被      告  江煊陽  
            江建男  
            江建華  
上三人共同
訴訟代理人  蔡奉典律師
被      告  江張阿蘭

            江憲瑜（原名：江政道）

            江政謙  

            江政興  
兼上四人
訴訟代理人  江政剛  

被      告  江榮發  

訴訟代理人  劉雅榛律師
複代理人    白裕棋律師
上列當事人間請求返還不當得利等事件，本院於民國111年3月14
日言詞辯論終結，判決如下：
    主  文
被告江煊陽應給付原告新臺幣肆佰貳拾捌萬貳仟伍佰零參元，及
其中陸拾陸萬陸仟陸佰陸拾柒元自民國110年1月27日起，其餘部
分自民國111年3月14日起，均至清償日止，按年息5%計算之利息
。
被告江榮發應給付原告新臺幣陸拾陸萬陸仟陸佰陸拾陸元，及自
民國110年1月27日起至清償日止，按年息5%計算之利息。
被告江張阿蘭、江憲瑜、江政謙、江政興、江政剛應於繼承江榮
桂之遺產範圍內，連帶給付原告陸拾陸萬陸仟陸佰陸拾柒元，及
自民國110年1月27日起至清償日止，按年息5%計算之遲延利息。
原告其餘之訴駁回。
訴訟費用由被告江煊陽負擔五分之三，被告江榮發負擔五分之一
，餘由原告負擔。
本判決第一項於原告以新臺幣壹佰肆拾貳萬元為被告江煊陽預供
擔保，得假執行。但被告江煊陽以新臺幣肆佰貳拾捌萬貳仟伍佰
零參元為原告供擔保，得免為假執行。
本判決第二項於原告以新臺幣貳拾貳萬元為被告江榮發預供擔保
，得假執行。但被告江榮發以新臺幣陸拾陸萬陸仟陸佰陸拾陸元
為原告供擔保，得免為假執行。
本判決第三項於原告以新臺幣貳拾貳萬元為被告江張阿蘭、江憲
瑜、江政謙、江政興、江政剛預供擔保，得假執行。但被告江張
阿蘭、江憲瑜、江政謙、江政興、江政剛以新臺幣陸拾陸萬陸仟
陸佰陸拾柒元為原告供擔保，得免為假執行。
原告其餘假執行之聲請駁回。　
    事實及理由
壹、程序部分：按訴狀送達後，原告不得將原訴變更或追加他訴
    ，但擴張或減縮應受判決事項之聲明者，不在此限。查原告
    起訴時，訴之聲明㈡即關於坐落彰化縣○○市○○段00000000000
    地號、員林市鎮○段00○00地號土地應有部份各1/2（重測前
    東山段351-2、193-104、351-17、351-76、351-77地號，下
    稱系爭東山段土地）部分，區分為先位聲明與備位聲明，先
    位聲明請求1.被告江煊陽及江建男間、被告江煊陽與江建華
    間，就系爭東山段土地權利範圍各1/16之贈與契約及所有權
    移轉行為均撤銷。2.被告江建男、江建華應將系爭東山段土
    地權利範圍各1/16於民國105年11月3日所為所有權移轉登記
    予以塗銷。3.被告江煊陽應將系爭東山段土地權利範圍各1/
    8移轉登記予原告。備位聲明請求1.被告江煊陽應給付原告
    新臺幣（下同）21萬元，及自起訴狀繕本送達翌日起至清償
    日止，按年息5％計算之利息。2.被告江建男、江建華應各就
    其中105,000元及遲延利息部分，與被告江煊陽連帶負給付
    之責（見卷一第13、14頁）。嗣於111年3月3日，原告具狀
    撤回上開先位聲明，並變更聲明為：1.被告江煊陽應給付原
    告3,615,862元，及擴張訴之聲明狀繕本送達翌日起至清償
    日止，按年息5％計算之利息。2.被告江建男、江建華應各就
    其中1,807,931元，及擴張訴之聲明狀繕本送達翌日起至清
    償日止，按年息5％計算之利息，與被告江煊陽連帶負給付之
    責。3.原告願供擔保，請准宣告假執行。（見卷二第63至67
    頁）。核原告撤回先位聲明及變更請求金額部分，為訴之減
    縮與擴張，核無不合，應予准許。
貳、實體部分：
一、原告主張：伊與被告江煊陽、江榮發、訴外人江榮桂為兄弟
    ，共同繼承父親江添火（於86年7月22日去世）之遺產，4兄
    弟於87年2月22日就江添火之遺產分配為協議並簽訂同意書
    （下稱系爭同意書），系爭同意書第2條約定：「待以後蜜
    餞工廠變賣以後必須再付新臺幣貳佰萬元與江榮宗」、第3
    條：「東山段山地土地由四兄弟共同持有」。系爭同意書所
    指之「蜜餞工廠」即蜜餞工廠坐落土地即彰化縣○○市○○段00
    00○0000地號土地（重測前東山段898、899地號，下稱系爭
    蜜餞工廠土地）；「東山段山地」即系爭東山段土地應有部
    分1/2。當時伊與被告江煊陽、江榮發及訴外人江榮桂協議
    ，將系爭蜜餞工廠土地及東山段土地均借名登記在有農民身
    分之江煊陽名下；而訴外人江榮桂於90年1月9日過世，其繼
    承人為被告江張阿蘭、江憲瑜、江政剛、江政興、江政謙。
  ㈠系爭蜜餞工廠土地部分：被告江煊陽於96年11月9日將系爭蜜
    餞工廠土地變賣取得價金，依系爭同意書，被告江煊陽、江
    榮發及訴外人江榮桂應給付伊200萬元，惟被告等人並未支
    付並隱匿土地出售之事，伊至109年10月間始知悉上情；爰
    依系爭同意書第2條、民法第179條及民法繼承之法律關係提
    起本件訴訟，擇一為有利原告之判決。
  ㈡系爭東山段土地部分：依系爭同意書第3條，伊就系爭東山段
    土地之應有部分1/8(即伊父親之應有部分1/2÷4=1/8)與被告
    江煊陽成立借名登記法律關係，詎被告江煊陽未經伊、江榮
    發、江榮桂之繼承人即江張阿蘭、江憲瑜、江政剛、江政興
    、江政謙之同意，於105年10月19日將上開土地贈與其子即
    被告江建男、江建華各1/4，並於同年11月3日辦理所有權移
    轉登記，被告江煊陽違反借名登記契約，與被告江建男、江
    建華共同侵害伊之權利，嗣經江榮發、江張阿蘭發現，被告
    江建華、江建男與江榮發、江張阿蘭簽訂協議，被告江建華
    、江建男同意將系爭東山段土地之應有部分各1/16移轉返還
    被告江榮發、江張阿蘭，然被告等均未通知伊，伊知悉後，
    於109年10月8日、11月10日寄發存證信函與被告江煊陽均不
    獲置理，爰以起訴狀繕本送達為終止借名登記法律關係之意
    思表示。又借名登記契約應類推委任契約，被告江煊陽違反
    委任契約，並與江建華、江建男共同故意侵害應歸屬於伊之
    土地權利，使江煊陽不能返還土地，伊依民法第544條、226
    條、第184條、第185條規定，請求被告江煊陽賠償系爭東山
    段土地應有部分1/8之價值3,615,862元；被告江建華、江建
    男應就其中1/16之土地價值即1,807,931元，與被告江煊陽
    連帶負賠償責任。
　㈢並聲明：
　1.系爭蜜餞工廠土地部分：
　⑴被告江煊陽應給付原告200萬元，及自96年11月9日起至清償
    日止，按年息5％計算之利息。
　⑵被告江榮發應給付原告200萬元，及自96年11月9日起至清償
    日止，按年息5％計算之利息。
　⑶被告江張阿蘭應給付原告200萬元，及自96年11月9日起至清
    償日止，按年息5％計算之利息。
　⑷被告江憲瑜應給付原告200萬元，及自96年11月9日起至清償
    日止，按年息5％計算之利息。
　⑸被告江政剛應給付原告200萬元，及自96年11月9日起至清償
    日止，按年息5％計算之利息。
　⑹被告江政興應給付原告200萬元，及自96年11月9日起至清償
    日止，按年息5％計算之利息。
　⑺被告江政謙應給付原告200萬元，及自96年11月9日起至清償
    日止，按年息5％計算之利息。
　⑻上開給付如其中任一被告已履行給付時，其他被告於該給付
    範圍內同免責任。
　⑼原告願供擔保，請准宣告假執行。
　2.系爭東山段土地部分：　
　⑴被告江煊陽應給付原告3,615,862元，及自擴張訴之聲明狀繕
    本送達翌日起至清償日止，按年息5％計算之利息。
　⑵被告江建男、江建華應各就其中1,807,931元，及自擴張訴之
    聲明狀繕本送達翌日起至清償日止，按年息5％計算之利息，
    與被告江煊陽連帶負給付之責。
　⑶原告願供擔保，請准宣告假執行。
二、被告答辯略以：　　
　㈠被告江榮發：伊不知道被告江煊陽出售系爭蜜餞工廠土地之
    事，江煊陽未將出售土地所得價金分配予伊，伊未取得售地
    價金自無支付價金予原告之義務，上揭土地變賣後應給付予
    原告之200萬元為被告江煊陽保管，應由被告江煊陽給付原
    告等語。並聲明：1.原告之訴駁回。2.如受不利判決，願供
    擔保請准宣告免為假執行。
  ㈡被告江煊陽、江建男、江建華：
　1.系爭蜜餞工廠土地部分：兩造確實有簽訂系爭同意書，系爭
    同意書約定系爭蜜餞工廠土地出售後，應由被告江煊陽與其
    他兄弟共同支付原告200萬元，該價金應平均分擔，江煊陽
    同意支付666,667元，原告請求江煊陽支付200萬元並無理由
    ；又該條所載之給付義務並無確定期限，須經債權人催告始
    負遲延責任，原告請求自96年11月9日起算遲延利息應無理
    由。
　2.系爭東山段土地部分：兩造及被告江榮發、訴外人江榮桂就
    系爭東山段土地並無借名登記法律關係，原告應負舉證責任
    ，實際上該土地為被告江煊陽於82年6月14日向訴外人張金
    藤購買，並非渠等父親之遺產，系爭同意書第3條乃江煊陽
    同意贈與系爭東山段土地與其他兄弟，於贈與物之權利未移
    轉前，江煊陽得撤銷贈與，並以110年10月12日民事答辯（
    三）狀為撤銷贈與之意思表示。縱使認為兩造間就系爭東山
    段土地成立借名關係，然兩造為規避法律強制規定而訂立之
    借名契約應屬無效，縱屬有效，土地法第30條之規定已於89
    年1月6日修正刪除並於同年月28日生效，原告之請求權應自
    斯時起算至105年1月28日即罹於時效消滅，伊主張時效抗辯
    。　　
　㈢被告江張阿蘭、江憲瑜、江政謙、江政剛、江政興：若江榮
    桂有簽署系爭同意書，伊們願意依系爭同意書第2條給付原
    告，但給付金額應為200萬元之1/3，並非200萬元，而且伊
    們都不知道伊父親有這筆債務，利息應該不要算等語。並聲
    明：原告之訴駁回。
三、本院判斷：
　㈠原告與被告江煊陽、江榮宗、訴外人江榮桂（即被告江張阿
    蘭、江憲瑜、江政謙、江政剛、江政興之被繼承人）於87年
    2月22日簽訂系爭同意書，當時系爭蜜餞工廠土地與系爭東
    山段土地應有部分1/2均登記於被告江煊陽名下，被告江煊
    陽於96年11月9日出售系爭蜜餞工廠土地，以及於105年10月
    19日以贈與為原因，將系爭東山段土地應有部分1/2移轉登
    記與被告江建男、江建華各1/4，並於105年11月3日完成登
    記等節，為兩造所不爭，並有系爭同意書影本、地籍謄本、
    異動索引在卷為憑（見卷一第27頁、第97至154頁），堪信
    為真。
　㈡原告請求被告等給付200萬元部分：
　1.系爭同意書第2條之給付義務人應為訴外人江榮桂、被告江
    煊陽、江榮發：
　①查系爭同意書第2條固僅約定：「待以後蜜餞工廠變賣以後必
    須再付新臺幣貳佰萬元與江榮宗」等語，而未明載給付義務
    人，然觀諸系爭同意書第1條、第2條之約定文義，乃原告放
    棄取得被繼承人江添火之民生路房屋1棟、光明街房屋3棟、
    蜜餞工廠土地等遺產原物，但其他繼承人即江榮桂、被告江
    煊陽、江榮發應共同給付1000萬元現金與原告，待系爭蜜餞
    工廠土地出售後，再給付200萬元予原告等情，有系爭同意
    書在卷可參（見卷一第27頁），可見系爭同意書第2條之給
    付義務人應與第1條相同，即江榮桂、被告江煊陽、江榮發
    。又簽訂系爭同意書時，系爭蜜餞工廠土地雖登記於被告江
    煊陽名下，然原告等4兄弟均同意上開土地實為江添火之遺
    產，應為繼承人所共有，此為原告、江煊陽、江榮發於本院
    當事人訊問程序陳述明確（見卷一第392頁、卷二第15、22
    頁），可信被告江煊陽僅為登記名義人而非實質所有人，則
    依原告等4兄弟上開約定，系爭蜜餞工廠土地出售後，價金
    應為被告江煊陽、江榮發、江榮桂共有，而非登記名義人江
    煊陽獨有，並由前述3兄弟給付原告200萬元為補償，故系爭
    同意書第2條之給付義務人應為江煊陽、江榮發、江榮桂等3
    人，應屬明確。
　②被告江榮發雖抗辯被告江煊陽已從出售土地價金扣除系爭200
    萬元，且伊未取得售地價金，本件應由被告江煊陽給付云云
    。然被告江煊陽於本院以當事人身分結證稱：簽同意書的時
    候沒有說價金要先扣200萬元，是講說賣了要給原告而已，
    沒有說要先把錢扣下來，當時也不知道會不會賣，沒有賣就
    不會分等語(見卷二第17頁)；原告結證稱：簽同意書時沒有
    約定要從買賣價金先扣200萬元給伊，沒有約定是江煊陽要
    負責給伊系爭200萬元，是他們3個人都要負責等語(見卷二
    第23頁)，被告江榮發亦證稱：系爭蜜餞工廠出售後是3兄弟
    的錢，不是江煊陽1個人的錢，簽同意書時，約定給付200萬
    元的義務人為原告之外的3兄弟等語(見卷二第25頁)，足見
    簽訂系爭同意書時，締約雙方均約定第2條之給付義務人為
    江煊陽、江榮發、江榮桂，縱使渠等3人內部約定應由江煊
    陽之出售價金先行扣除，此亦為江煊陽、江榮發、江榮桂之
    內部關係，不得對抗原告，是被告江榮發上開抗辯，應無理
    由。至被告江榮發主張未取得售地價金一事，應為其與被告
    江煊陽之另一法律關係，而與本件無涉，併此敘明。　
　2.原告請求被告等負不真正連帶給付義務應無理由：
　①按數人負同一債務，而其給付可分者，除法律另有規定或契
    約另有訂定外，應各平均分擔之。又數人負同一債務，明示
    對於債權人各負全部之責任者，始為連帶債務人，債權人方
    得對之請求全部之給付，觀諸民法第271條、第272條第1項
    、第273條第1項規定甚明。又按不真正連帶債務之發生，係
    因相關之法律關係偶然競合所致，多數債務人之各債務具有
    客觀之同一目的，而債務人各負有全部之責任，債務人中之
    一人或數人向債權人為給付者，他債務人亦同免其責任。是
    不真正連帶債務，係數債務人基於不同之債務發生原因，就
    同一內容之給付，對於同一債權人各負全部給付義務，因一
    債務人給付，他債務人即同免其責任。
　②查系爭同意書係原告等4兄弟就江添火之遺產分配為約定，江
    榮桂、江榮發、江煊陽對原告係基於同一契約關係而生給付
    義務，並非基於不同法律關係，自與不真正連帶債務有別，
    原告主張被告等係負不真正連帶債務，難認有據。又系爭同
    意書第1、2條約定原告放棄江添火遺產之實物權利，江榮桂
    、被告江煊陽、江榮發3人應共同給付原告1000萬元，待系
    爭蜜餞工廠土地出售後，再給付原告200萬元等語(見卷一第
    27頁)，可見渠等已明訂江榮桂、江榮發、江煊陽應共同給
    付1000萬元、200萬元與原告，應屬多數債務人之可分之債
    性質，其對外關係及內部關係，依適用及類推適用民法第27
    1條規定，平均分擔之，是系爭200萬元之債務，應由江榮桂
    、被告江煊陽、江榮發各負擔1/3，即江榮桂負擔666,667元
    、江煊陽負擔666,667元、江榮發負擔666,666元。
　③又江榮桂於90年1月9日死亡，被告江張阿蘭、江政謙、江憲
    瑜、江政興、江政剛為其繼承人，此有前述被告等之戶籍謄
    本在卷可稽(見卷一第167至171頁)。按民法第1153條第1項
    規定：繼承人對於被繼承人之債務，以因繼承所得遺產為限
    ，負連帶責任，是被告江張阿蘭、江政謙、江憲瑜、江政興
    、江政剛就江榮桂之上開債務，應於繼承所得遺產之範圍內
    ，連帶給付原告666,667元。
　3.系爭同意書第2條應為未定期限之債務，原告請求被告等給
    付自96年11月9日起之遲延利息應無理由：
　①原告主張系爭同意書第2條「系爭蜜餞工廠土地出售」時，為
    被告等應給付系爭200萬元之履行期，被告等則抗辯此應為
    附停止條件之債務，並非履行期之約定等語。
　②經查，被告江榮發結證稱：因為原告放棄系爭蜜餞工廠土地
    的持份，所以3兄弟要給他1000萬元，當初約定是賣了之後
    再給他200萬元，有賣才有給，沒有賣的話就不給，簽系爭
    同意書時是有說要賣，但不一定賣得出去，真正賣的時候已
    經差10年了等語（見卷一第394頁）；被告江煊陽稱：簽系
    爭同意書時是講說土地賣了要給原告200萬元，有賣才有給
    ，如果沒有賣的話就不會給，當時也不知道會不會賣等語（
    見卷二第17頁）。參以系爭同意書訂立時間為87年2月22日
    ，系爭蜜餞工廠土地實際出售移轉日為96年11月9日，有系
    爭同意書、地籍異動索引在卷可參(見卷一第27頁、第137至
    153頁)，已距離將近10年，可信原告等4兄弟簽訂系爭同意
    書時，系爭蜜餞工廠之土地是否出售仍屬未定，如土地未出
    售，江榮桂、被告江煊陽、江榮發對原告即無給付義務，渠
    等系爭200萬元之給付義務，需待系爭蜜餞工廠土地出售時
    始發生，屬附停止條件之債務，應堪認定。從而，系爭同意
    書所約定「蜜餞工廠土地出售」時，並非締約雙方約定之履
    行期，而為給付之條件，故系爭200萬元債務應屬未定期限
    之債務，原告上開主張難謂有據。
　③按給付無確定期限者，債務人於債權人得請求給付時，經其
    催告而未為給付，自受催告時起，負遲延責任。其經債權人
    起訴而送達訴狀，或依督促程序送達支付命令，或為其他相
    類之行為者，與催告有同一之效力，民法第229條第2項定有
    明文。查原告於起訴狀雖主張於109年10月8日、11月10日寄
    發存證信函云云，然未提出證據證明，爰以本件起訴狀繕本
    送達翌日即110年1月27日（見回證卷）為原告催告履行之通
    知，遲延利息自該時即起算。
　㈢原告請求江煊陽、江建男、江建華賠償部分：
　1.原告就系爭東山段土地應有部分1/8，與被告江煊陽應有借
    名登記之法律關係：
　①查證人即被告江榮發於本院審理時結證稱：系爭東山段土地
    是江家祖先的墓地，原本是伊父親與伊叔叔共有，當時伊們
    4兄弟，江榮桂與伊均從商、被告江煊陽是農民，原告是公
    務人員，土地先移轉給江煊陽，但那是父親的遺產，應由伊
    們4兄弟共有，87年簽訂系爭同意書時，伊們都知道系爭東
    山段土地登記在江煊陽名下，立同意書就是要保證伊們兄弟
    都各有1份，後來伊發現江煊陽將系爭東山段土地過戶給他
    兒子即被告江建華、江建男，伊與大嫂江張阿蘭、江煊陽、
    江建華、江建男有去代書那邊協議要移轉回來給伊與江張阿
    蘭，並簽訂卷一第85頁的協議書，協議書第2條稱系爭東山
    段土地為借名登記，就是延續系爭同意書第3條的義務等語(
    見卷一第389至393、396頁)，並有被告江建男、江建華與被
    告江榮發、江張阿蘭簽訂之協議書在卷為憑(見卷一第85頁)
    。
　②又前開協議書第2條明定被告江建男、江建華係為履行「借名
    登記返還」之義務與被告江榮發、江張阿蘭，並以買賣之方
    式移轉等語，有上開協議書為據；而被告江煊陽亦有在場簽
    訂上開協議，此為證人即被告江榮發與本院審理時證述明確
    ，已如上述；可見被告江煊陽、江建男、江建華於訴訟外已
    承認系爭東山段土地登記在江煊陽名下乃屬借名登記之性質
    ，被告江建男、江建華並同意返還登記名義與被告江榮發、
    江張阿蘭。再參以系爭東山段土地乃山坡地保育區之農牧用
    地及都市計畫之農業區，於36年8月14日土地總登記時，係
    登記於江添火及訴外人江文德名下各1/2等情，有台灣省彰
    化縣土地登記簿在卷為憑(見卷一第231至260頁)，足信證人
    江榮發證述系爭東山段土地為江家祖產，原為渠等父親與叔
    叔共有，因上開土地均屬農地，故登記在具農民身分之江煊
    陽名下等節，應可採信。故系爭東山段土地之應有部分1/2
    雖登記於被告江煊陽名下，實際上應屬江添火之財產而為原
    告等4兄弟共有，可見系爭同意書第3條之文義，係指原告、
    江榮發、江榮桂與被告江煊陽就系爭東山段土地應有部分成
    立借名登記法律關係，從而，原告就系爭東山段土地之實質
    所有權應為1/8，並借名登記於被告江煊陽名下，應足認定
    。
　③被告江煊陽雖抗辯系爭東山段土地應有部分1/2係伊向訴外人
    張金藤購買取得，並非江添火之遺產，系爭同意書第3條之
    約定係伊同意贈與土地與其他兄弟，並非借名登記云云。查
    系爭東山段土地固於82年6月8日以買賣為原因由江添火移轉
    與張金藤，然隨即於同年月30日即由張金藤移轉與被告江煊
    陽，此有土地登記簿在卷可稽(見卷一第235至260頁)，是系
    爭東山段土地登記於訴外人張金藤名下之時間僅約3週，隨
    即移轉與被告江煊陽，實與一般買賣常情有違，難認訴外人
    張金藤有何向江添火購買土地之真意。再被告江煊陽雖提出
    其與張金藤簽訂之買賣契約影本(見卷一第321至322頁)，然
    觀諸該買賣契約係82年6月14日簽訂，約定買賣價金為8,112
    ,450元，付款時間為辦理所有權登記完竣時全部付清等節，
    有上開契約影本為憑，被告江煊陽是否有資力於2週內交付8
    00餘萬元之買賣價金與張金藤實屬有疑，又迄未提出實際付
    款購買土地之相關證據，難認其抗辯系爭東山段土地係其出
    資購買有據。
　④被告江煊陽另抗辯系爭東山段土地如有借名登記法律關係，
    亦屬兩造為逃避遺產稅而違反強制規定，應為無效云云。然
    系爭東山段土地乃江添火在世時即移轉所有權，本無遺產稅
    之問題，自難認原告與被告江煊陽係為逃避遺產稅始成立本
    件借名登記契約，被告江煊陽上開辯詞，難認可採。
　2.被告江煊陽為時效抗辯應無理由：
　①查原告以起訴狀繕本之送達為終止系爭借名登記法律關係之
    意思表示，業據原告於起訴狀記載明確(見卷一第17頁)，是
    原告於109年12月4日始向被告江煊陽主張終止借名登記契約
    ，其請求被告江煊陽返還登記名義之時效自應於終止後開始
    起算，而尚未罹於消滅時效，被告江煊陽為時效抗辯難認有
    據。
　②被告江煊陽雖辯以農地移轉之限制於89年1月28日起即變更，
    兩造間縱有借名登記契約，亦於法令變更時起即已終止，原
    告之登記名義返還請求權應於105年1月27日即罹於消滅時效
    云云。惟按借名登記契約準用委任之規定，故借名登記契約
    成立後，當事人任何一方得隨時終止，得終止時而不終止，
    並非其借名登記關係當然消滅，必待借名登記關係消滅後，
    始得請求返還借名登記財產，最高法院103年度台上字第146
    6號判決意旨可資參照。查系爭借名登記契約固於農業發展
    條例之法令變更時，原告即得終止契約請求被告江煊陽返還
    登記名義，然系爭同意書並未約定被告江煊陽應於法令變更
    時即負返還責任，故法令變更並非兩造約定之當然終止事由
    ，系爭借名登記契約不因法令變更而當然消滅，仍需由其中
    一方當事人以意思表示終止。又兩造並無一方死亡、破產或
    喪失行為能力等法定終止委任契約之事由，是兩造之借名登
    記契約於原告以意思表示終止前仍繼續存在，被告江煊陽辯
    稱法令修正時即當然終止云云，難認有據。
　3.原告依民法第226條請求被告江煊陽賠償3,615,836元應屬有
    據：
　①按因可歸責於債務人之事由，致給付不能者，債權人得請求
    賠償損害，民法第226 條第1 項定有明文。又不動產借名登
    記契約為借名人與出名人間之債權契約，出名人既登記為不
    動產之所有權人，其將該不動產處分移轉登記予第三人，因
    屬有權處分，出名人已無法履行借名登記終止後之移轉登記
    債務而構成給付不能，借名人自得依民法第226 條第1 項之
    規定請求賠償損害。查被告江煊陽登記為系爭東山段土地之
    所有權人，於105年11月3日以贈與為原因移轉系爭東山段土
    地應有部分予被告江建男、江建華，屬有權處分，該所有權
    移轉登記均屬有效。原告於終止系爭應有部分借名登記後，
    被告江煊陽因無從將借名登記之應有部分之所有權移轉登記
    予原告，而有可歸責於被告江煊陽之事由致給付不能，依上
    開說明，原告自得請求被告江煊陽賠償損害。
　②按債務人嗣後給付不能所負之損害賠償責任，係採取完全賠
    償之原則，且屬「履行利益」之損害賠償責任，該損害賠償
    之目的在於填補債權人因之所生之損害，其應回復者並非「
    原有狀態」，而係「應有狀態」，應將損害事故發生後之變
    動狀況考慮在內，故給付標的物之價格當以債務人應為給付
    之時為準，債權人以起訴請求賠償時，債務人即有給付之義
    務，算定標的物價格時，自應以起訴時之市價為準（最高法
    院92年度台上字第829號判決意旨參照）。查起訴時即109年
    12月4日系爭東山段土地即彰化縣○○市○○段00000000000地號
    等3筆土地，每平方公尺之價值為1,290元；同市鎮○段00○00
    地號等2筆土地，每平方公尺之價值為1,610元，業據本院囑
    託恆泰不動產估價師事務所鑑定明確(見外置鑑定報告第38
    頁)，本院審酌鑑定人係依照不動產估價技術規則，衡量系
    爭東山段土地之地形、地勢、臨路情形、使用分區、土地利
    用情況、公共設施便利性、周遭環境適合性分析、最有效利
    用分析，並以比較法評估相似條件臨地之交易價格，而為本
    件鑑定結論，其鑑定方法客觀公正，自可採信。
　③本件原告就員林市○○段00000000000地號土地之應有部分價值
    應為2,358,339元［計算式：(9421.54+4411.56+792.26)×1/8
    ×1,290=2,358,339，元以下四捨五入］；同市鎮○段00○00地
    號土地應有部分價值應為1,257,497元［計算式：(3821.74+2
    426.69)×1/8×1,610=1,257,497，元以下四捨五入］，故原告
    請求被告江煊陽賠償因不能返還系爭東山段登記名義所受之
    損害應為3,615,836元(計算式：2,358,339+1,257,497=3,61
    5,836)，逾此部分之範圍，應屬無據。至本院認原告依借名
    登記法律關係及民法第226條規定請求被告江煊陽賠償損害
    已有理由，即毋庸贅論原告依侵權行為請求部分，併此敘明
    。至此部分之遲延利息，原告雖請求自111年3月4日民事擴
    張訴之聲明狀繕本送達翌日起算，然原告並未提出該繕本何
    時送達之證明，爰以原告擴張聲明後首次言詞辯論期日即11
    1年3月14日起算，併此敘明。
　4.原告依民法第184、185條請求被告江建男、江建華連帶賠償
    應無理由：
　①按民法第184條第1項規定前後兩段為相異之侵權行為類型，
    前段保護之法益為權利，後段則為一般財產上利益。而債權
    為相對權，存在於當事人間，因不具公示性，原則上並非該
    項前段所稱之權利，即不得作為故意或過失不法侵害之客體
    ，惟第三人若故意以背於善良風俗之方法，使債權人無法自
    債務人處獲得清償，該第三人即應就債權人不能受清償之利
    益，依後段規定負損害賠償責任（最高法院99年台上字1704
    號判決意旨參照）。
　②查被告江煊陽於105年11月3日將系爭東山段土地應有部分移
    轉與被告江建男、江建華一事，固使被告江煊陽未能負返還
    登記名義與原告之義務，惟此乃侵害原告之債權，原告須證
    明被告江建華、江建男於105年間受移轉時，已知悉原告為
    系爭東山段土地之應有部分1/8之實質所有權人，猶仍共謀
    以贈與移轉之方式侵害原告之登記名義返還權利，渠等始有
    故意以悖於善良風俗之方法損害原告之債權，然原告並未舉
    證證明被告江建華、江建男有何知悉渠等父執輩簽訂系爭同
    意書、系爭東山段土地係借名登記等節，實難遽以被告江建
    男、江建華與被告江煊陽為父子關係，推論渠等共同故意侵
    害原告之借名登記返還請求權，原告此部分舉證尚有不足，
    不應准許。
四、綜上所述，原告依系爭同意書第2條、繼承法律關係，請求
    被告江煊陽給付666,667元，被告江榮發給付666,666元，被
    告江張阿蘭、江憲瑜、江政謙、江政興、江政剛於繼承江榮
    桂之遺產範圍內，連帶給付666,667元，及均自起訴狀繕本
    送達翌日即110年1月27日起至清償日止，按年息5%計算之遲
    延利息；以及原告依系爭同意書第3條借名登記法律關係及
    民法第226條第1項規定，請求被告江煊陽賠償3,615,836元
    及自111年3月14日起至清償日止，按年息5%計算之利息，均
    有理由，應予准許，逾此部分之範圍，則無理由，應予駁回
    。
五、又兩造均陳明願供擔保，請准宣告假執行及免為假執行，就
    原告勝訴部分，經核並無不合，爰各酌定相當之擔保金額准
    許之。至原告敗訴部分，其訴既經駁回，其假執行之聲請亦
    失所附麗，應併予駁回。
六、本件事證已臻明確，兩造其餘主張陳述及所提證據，經本院
    斟酌後，認與判決結果不生影響，均無庸一一詳予論述，附
    此敘明。
七、訴訟費用負擔之依據：民事訴訟法第79條。
中　　華　　民　　國　　111 　年　　3 　　月　　31　　日
                  民事第二庭    法　官　王姿婷
以上正本係照原本作成。
如對判決上訴，應於判決送達後20日內向本院提出上訴狀。如委
任律師提起上訴者，應一併繳納上訴審裁判費。
中　　華　　民　　國　　111 　年　　3 　　月　　31　　日
                                書記官　吳曉玟